臺灣基隆地方法院刑事判決　　　　　　　96年度簡上字第10號
公　訴　人　臺灣基隆地方法院檢察署檢察官
上　訴　人
即　被　告　甲○○
上列上訴人即被告因妨害自由等案件，不服本院95年度基簡字第
953 號，民國95年12月12日第一審簡易判決（聲請簡易判決處刑
案號：94年度偵字第4587號、第4586號、95年度偵字第2434號）
，提起上訴，本院管轄第二審之合議庭判決如下：
    主  文
上訴駁回。
    事  實
一、甲○○與乙○○係兄弟關係，2 人於94年9 月17日深夜至翌
    日凌晨零時許，與友人在渠等位於基隆市○○區○○街103
    巷37號住處前飲酒作樂，鄰居辛○○之友人陳名武（綽號武
    仔）於同年月18日凌晨零時許亦到場同樂，席間甲○○、乙○○因故與陳名武發生衝突，2 人因而出手毆打陳名武（傷
    害部分未據告訴），陳名武趁隙逃離，並打電話給辛○○告
    知上情，辛○○旋於18日凌晨零時許，前往上開江宅詢問經
    過，甲○○、乙○○即要辛○○交出陳名武之地址及電話，
    辛○○未交出，甲○○、乙○○竟萌傷害及妨害自由之故意
    ，並基於犯意聯絡，以徒手共同毆打辛○○，強令辛○○須
    交出陳名武，並於辛○○欲離開時加以阻止，以此強暴方式
    ，使辛○○行無義務之事，並剝奪其行動自由，並致辛○○
    受有左眼鈍挫傷、右胸壁挫傷、唇傷併上唇撕裂傷（傷害部
    分業據辛○○撤回告訴），迄18日凌晨2 時30分許，辛○○
    趁有警車駛近時，趁隙逃出，並報警循線查獲上情（乙○○
    涉犯妨害自由罪部分，業經本院於95年12月12日以95年度基
    簡字第953 號判決，判處有期徒刑3 月，如易科罰金，以銀
    元300 元即新臺幣900 元折算1 日確定）。
二、甲○○於95年2 月12日10時許，在上址住宅前，見其父江文
    章與己○○間因停車發生爭執，乃上前於己○○理論，二人
    遂分別基於傷害之犯意，動手互毆，致甲○○受有右手挫傷
    、手臂酸痛、瘀血積聚、腫脹之傷害，己○○亦受有傷害。
    同日11時許，乙○○與妻子葉秀婷一起返家時見其兄甲○○
    為己○○毆傷，又見己○○出手推其父江文章，遂另行基於
    傷害之犯意，徒手毆打己○○。己○○因遭甲○○、乙○○
    2 人前後毆打，致受有左側頭皮1 公分撕裂傷、右前額擦傷
    、右側大拇指0.5 公分撕裂傷之傷害（乙○○、己○○涉犯
    傷害罪部分，業經本院以95年度基簡字第953 號判決，各判
    處有期徒刑3 月、55日，如易科罰金，均以銀元300 元即新
    臺幣900 元折算1 日確定）。
三、案經己○○告訴，暨基隆市警察局第四分局移送臺灣基隆地
    方法院檢察署檢察官偵查後聲請簡易判決處刑。
  理  由
壹、程序事項：
    證人辛○○、己○○、乙○○於警詢、檢察官偵查中、證人
    陳名武於檢察官偵查中之證言，雖係被告以外之人於審判外
    之陳述而屬傳聞證據，且不符刑事訴訟法第159 條之2 、第
    159 條之3 之規定，惟公訴人及被告甲○○於本院審判程序
    中對於證人辛○○、己○○及乙○○於警詢及檢察官偵查中
    、證人陳名武於檢察官偵查中之陳述之證據能力，表示沒有
    意見，且迄於言詞辯論終結前亦未聲明異議。本院審酌證人
    辛○○、己○○、乙○○及陳名武陳述作成時之情況，並無
    不能自由陳述之情形，亦無違法取證或其他瑕疵，認為以之
    作為證據為適當，是證人辛○○、己○○、乙○○於警詢及
    檢察官偵查中、證人陳名武於檢察官偵查中所為之審判外之
    陳述，合於刑事訴訟法第159 條之5 之規定，得為證據。至
    證人辛○○及己○○之基隆長庚紀念醫院基隆分院診斷證明
    書2 紙、被告之同德中醫診所診斷證明書1 紙，係從事醫療
    業務之醫生於業務上所製作之證明文書，且查無顯不可信之
    情形，合於刑事訴訟法第159 條之4 第2 款之情形，自亦得
    為本案之證據。
貳、實體事項：
一、認定事實所憑之證據：
  (一)關於被告被訴妨害證人即被害人辛○○自由部分：
    訊據被告甲○○固坦承於94年9 月18日凌晨零時許，在基隆
    市○○區○○街103 巷37號住宅前，因與證人辛○○之友人
    即證人陳名武發生衝突，證人辛○○前來詢問原委時，伊與
    證人即共犯乙○○共同以徒手毆打證人辛○○之事實，惟矢
    口否認有何妨害自由之犯行，辯稱：伊與證人即共犯乙○○
    共同徒手毆打證人辛○○後，是證人辛○○不肯離去，伊並
    未與證人乙○○共同妨害證人辛○○之自由云云。經查：
    1.被告甲○○與證人乙○○於94年9 月18日凌晨零時許，因
      證人辛○○前去渠等上開住宅，詢問被告及證人乙○○與
      證人陳名武間之衝突情形，被告因而與證人乙○○共同徒
      手毆打證人辛○○，致證人辛○○受有左眼鈍挫傷、右胸
      壁挫傷、唇傷併上唇撕裂傷之傷害等情形，業據被告於警
      詢、偵訊及本院審理時坦承在卷，核與證人乙○○於警詢
      、偵訊及本院審理時所證情節大致相符，且據證人辛○○
      於警詢、偵訊及本院審理時、證人陳名武於偵訊時結證明
      確，並有證人辛○○之基隆長庚紀念醫院基隆分院診斷證
      明附卷可憑。
    2.又被告阻止證人辛○○自由離去乙節，亦據證人辛○○於
      警詢、偵訊及本院審理時證述明確，互核其前後證詞相符
      無瑕疵，且徵諸證人辛○○係於案發當日之94年9 月18日
      凌晨3 時許，前往長庚紀念醫院基隆醫院急診治療，同日
      凌晨6 時許離院，旋於同日凌晨6 時10分許，至基隆市警
      察局第四分局大武崙派出所製作警詢筆錄，有前引證人辛○○之長庚紀念醫院基隆分院診斷證明書1 紙及警詢筆錄
      1 份附卷可參（見94年度偵字第4587號卷第20頁、第24頁
      ），可見證人辛○○一離開案發現場，即前往醫院求診，
      並至警局接受員警詢問並製作警詢筆錄，由此情節觀之，
      證人辛○○顯非自己不肯離去，而係確遭人剝奪行動自由
      ，否則要無一離開案發現場，即報警處理之理，是證人辛○○證稱遭被告及證人甲○○剝奪行動自由等情，即堪採
      信。至被告上開辯稱是證人辛○○自己不離去云云，雖核
      與證人乙○○所證相符，然證人乙○○與被告係兄弟及共
      犯關係，2 人關係密切，且依常情判斷，一般人於遭人毆
      打後，如有機會逃離，理應迅即離去，而無停留在現場，
      任人毆打之理，是證人乙○○之證言不僅有偏頗之虞，且
      顯悖於常情，而無從採信。至證人庚○○、戊○○於本院
      審理時雖均到庭證稱，渠2 人於案發時在現場，被告及證
      人乙○○並未不讓證人辛○○離去等情，然經檢察官及審
      判長詰以被告因何與證人辛○○發生衝突，被告與證人乙○○如何毆打證人辛○○等問題，證人庚○○及戊○○非
      但無法詳細證述，且均證述不知證人辛○○後來如何離去
      等語，可見證人庚○○及戊○○於本案發生時並非始末均
      在場，是渠2 人上開所證，亦無從資為有利被告之證據。
    3.綜上，被告之辯解核係事後卸責之詞，委不足採，本案事
      證明確，其妨害自由之犯行堪可認定。
  (二)關於被告被訴傷害證人己○○部分：
    訊據被告甲○○坦承於95年2 月12日上午10時許，在上址住
    宅前，因其父江文章與證人己○○間之停車糾紛，因而徒手
    與證人己○○互毆之事實，核與證人乙○○、己○○於警詢
    、偵訊時所證情節大致相符，且有證人己○○之基隆長庚紀
    念醫院基隆分院診斷證明書及被告之同德中醫診所診斷證明
    書各1 紙附卷可憑，被告傷害之犯行洵堪認定，應依法論科
    。
二、論罪：
  (一)查被告甲○○行為後，刑法業於94年1 月7 日修正、94年2
    月2 日公布，並於95年7 月1 日起施行（下稱新法，修正前
    刑法下稱舊法）。又按「行為後法律有變更者，適用行為時
    之法律，但行為後之法律有利於行為人者，適用最有利於行
    為人之法律。」，新法第2 條第1 項定有明文。此條規定係
    規範行為後法律變更所生新舊法律比較適用之準據法，本身
    尚無新舊法比較之問題，於新法施行後，應一律適用新法第
    2 條第1 項之規定，為「從舊從輕」之比較，先予敘明（最
    高法院95年度第八次刑事庭會議決議一(一)參照）。茲就本案
    新舊法比較結果說明如下：
    1.被告行為後，刑法施行法於95年6 月14日修正，增訂第1
      條之1 ，明訂中華民國94年1 月7 日刑法修正施行後，刑
      法分則編所定罰金之貨幣單位為新台幣。94年1 月7 日刑
      法修正時，刑法分則編未修正之條文定有罰金者，自94年
      1 月7 日刑法修正施行後，就其所定數額提高為30倍，但
      72年6 月26日至94年1 月7 日新增或修正之條文，就其所
      定數額提高為3 倍。惟因原本刑法條文罰金之單位為銀元
      ，與新台幣之折算比例為3 比1 ，復因罰金罰鍰提高標準
      條例第1 條之適用，罰金數額業已提高10倍，因而實際上
      所得科處罰金之總數，固未提高，惟刑法第33條第5 款並
      經修正，罰金最低額由銀元1 元以上，修正為新台幣1,00
      0 元以上，以百元計算之。因之刑法分則條文中有罰金刑
      者，其罰金之最低額業經修正為新台幣1,000 元以上，以
      舊法之規定有利被告，本件被告所犯之刑法第277 條第1
      項傷害罪及第302 條第1 項妨害自由罪之法定刑中有罰金
      刑，故應依新法第2 條第1 項前段規定，適用被告行為時
      之刑法第277 條第1 項、第302 條第1 項（條文本身未修
      正）規定論處（最高法院95年度第八次刑事庭會議決議三
      (一)1.參照）。
    2.新法第28條共同正犯之法條文字雖有修改，然根據立法理
      由，修法目的在於剔除「陰謀共同正犯」、「預備共同正
      犯」，雖屬行為可罰性要件之變更，但與本案之共犯型態
      無關，是不生新舊法比較問題，應逕依新法第28條論擬。
    3.被告行為時之舊法第41條第1 項前段規定：「犯最重本刑
      為五年以下有期徒刑以下之刑之罪，而受六個月以下有期
      徒刑或拘役之宣告，因身體、教育、職業、家庭之關係或
      其他正當事由，執行顯有困難者，得以一元以上三元以下
      折算一日，易科罰金。」，且被告行為時之易科罰金折算
      標準，修正前罰金罰鍰提高標準條例第2 條前段（95年7
      月1 日修正公布刪除）規定，就其原定數額提高為100 倍
      折算1 日，則被告行為時之易科罰金折算標準，應以銀元
      300 元折算1 日，經折算為新臺幣後，應以新臺幣900 元
      折算為1 日。惟新法第41條第1 項前段則規定：「犯最重
      本刑為五年以下有期徒刑以下之刑之罪，而受六個月以下
      有期徒刑或拘役之宣告者，得以新臺幣一千元、二千元或
      三千元折算一日，易科罰金。」，比較新舊法易科罰金折
      算標準，以舊法較有利於被告，則應依新法第2 條第1 項
      前段規定，適用舊法第41條第1 項前段規定，定其折算標
      準（最高法院95年度第八次刑事庭會議決議三(二)參照）。
    4.被告行為時之舊法第51條規定：「數罪併罰，分別宣告其
      罪之刑，依左列各款定其應執行者：」，其中第5 款規定
      ：「宣告多數有期徒刑者，於各刑中之最長期以上，各刑
      合併之刑期以下，定其刑期。但不得逾二十年。」；惟被
      告行為後之新法第51條第5 款規定：「宣告多數有期徒刑
      者，於各刑中之最長期以上，各刑合併之刑期以下，定其
      刑期。但不得逾三十年。」，比較新舊法結果，新法並非
      較有利於被告，自應依新法第2 條第1 項前段之規定，適
      用舊法第51條第5 款規定，定被告應執行之刑（最高法院
      95年度第八次刑事庭會議決議五(一)參照）。
  (二)核被告甲○○如事實欄一所示之行為，係犯刑法第302 條第
    1 項妨害自由罪。按刑法第302 條之妨害自由罪，係妨害他
    人自由之概括的規定，故行為人具有一定目的，以非法方法
    剝奪人之行動自由者，除法律別有處罰較重之規定，應適用
    各該規定處斷外，如以使人行無義務之事，或妨害人行使權
    利為目的，而其強暴、脅迫復已達於剝奪人行動自由之程度
    ，即祇成立本罪，不應再依同法第304 條論處。誠以此項使
    人行無義務之事，或妨害人行使權利之低度行為，應為剝奪
    人行動自由之高度行為所吸收，不能以其目的係在使人行無
    義務之事，或妨害人行使權利，認為係觸犯刑法第302 條第
    1 項及第304 條第1 項之2 罪名，依同法第55條，從一重處
    斷（最高法院92年台上字第6560號、93年台上字第3309號判
    決參照）。是被告以毆打證人辛○○之強暴方式，使證人辛○○行無義務之事，復已達剝奪人行動自由之程度，其使人
    行無義務之事，或妨害人行使權利之低度行為，應為剝奪人
    行動自由之高度行為所吸收，僅論以刑法第302 條之妨害自
    由罪。被告與證人乙○○間就上開妨害自由罪間，有犯意聯
    絡及行為分擔，應論以共同正犯。又被告如事實欄二所示之
    行為，係犯刑法第277 條第1 項之傷害罪。被告就其上開所
    犯妨害自由罪及傷害罪，犯意各別，行為不同，應予分論併
    罰。
三、原審審理結果，認被告甲○○罪證明確，適用刑法第28條、
    第277 條第1 項、第302 條第1 項、第41條第1 項前段（修
    正前）、第51條第5 款（修正前）、罰金罰鍰提高標準條例
    第1 條前段、第2 條（修正前）、現行法規所定貨幣單位折
    算新臺幣條例第2 條之規定，並審酌被告因細故動輒傷人及
    限制他人行動自由，證人辛○○受限制行動自由之時間、證
    人己○○所受之傷害程度，與迄今未賠償證人己○○損害之
    犯後態度等一切情狀，就其所犯上開2 罪均量處有期徒刑3
    月，如易科罰金，以銀元300 元即新臺幣900 元折算1 日，
    並與其另犯傷害被害人丁○○之傷害行為（經本院於95年12
    月12日95基簡字第953 號之同一判決，判處有期徒刑3 月，
    如易科罰金，以銀元300 元即新臺幣900 元折算1 日，被告
    就此部分未上訴），定應執行刑為有期徒刑7 月，如易科罰
    金，以銀元300 元即新臺幣900 元折算1 日，其認事用法並
    無違誤，量刑亦稱妥適。被告猶執前詞，辯稱未妨害證人辛○○之自由，且原審就其傷害證人己○○之行為，判處有期
    徒刑3 月，量刑過重云云，委無可採，是被告之上訴為無理
    由，應予駁回。
據上論斷，應依刑事訴訟法第368條，判決如主文。
本案經檢察官丙○○到庭執行職務。
中　　華　　民　　國　　96　　年　　3　　月　　30　　日
                  刑事第二庭審判長法  官    王敏慧
                                  法  官    許心
                                  法  官    劉桂金
以上正本證明與原本無異。
不得上訴。
中　　華　　民　　國　　96　　年　　3　　月　　30　　日
                                  書記官    鄧順生
附錄論罪法條
刑法第277條第1項
傷害人之身體或健康者，處 3 年以下有期徒刑、拘役或 1 千元
以下罰金。
刑法第302條第1項
私行拘禁或以其他非法方法，剝奪人之行動自由者，處 5 年以下
有期徒刑、拘役或3 百元以下罰金。
